ACORDAO-COMPLETO-2526736

ACÓRDÃO 678/2022 ATA 3/2022 - SEGUNDA CÂMARA

VISTOS, relatados e discutidos estes autos em que se analisa ato de concessão de aposentadoria deferido a ex-servidor do Supremo Tribunal Federal. 
ACORDAM os Ministros do Tribunal de Contas da União, reunidos em Sessão da 2ª Câmara, ante as razões expostas pelo Relator, e com fulcro nos incisos III e IX do art. 71 da Constituição Federal e nos arts. 1º, inciso V, e 39, inciso II, da Lei 8.443/1992, c/c o art. 259, inciso II, do Regimento Interno/TCU, em:
9.1. considerar ilegal a concessão de aposentadoria em favor do Sr. Ruy Soares de Carvalho, negando registro ao correspondente ato; 
9.2. dispensar o ressarcimento das quantias indevidamente recebidas de boa-fé pelo interessado, consoante o disposto no Enunciado 106 da Súmula da Jurisprudência do TCU;
9.3. determinar ao Supremo Tribunal Federal que, no prazo de 15 (quinze) dias, a contar da ciência desta Deliberação, dê ciência do inteiro teor desta Deliberação ao Sr. Ruy Soares de Carvalho, e encaminhe a este Tribunal comprovante da referida ciência.

Ato concessório de aposentadoria em que se discute a incorporação da vantagem denominada quintos/décimos de função com base em decisão judicial transitada em julgado, bem como o pagamento de Gratificação Adicional por Tempo de Serviço de período anterior à edição da Lei 8.112/1990.

Segunda Câmara

Supremo Tribunal Federal.

3. Interessado: Ruy Soares de Carvalho (XXX.832.251-XX).

13.1. Ministros presentes: Bruno Dantas (Presidente), Augusto Nardes, Aroldo Cedraz e Antonio Anastasia.
13.2. Ministro-Substituto presente: Marcos Bemquerer Costa (Relator).

MARCOS BEMQUERER

Adoto como Relatório, com os pertinentes ajustes de forma, parte da instrução da Secretaria de Fiscalização de Integridade de Atos e Pagamentos de Pessoal e de Benefícios Sociais - Sefip, por meio da qual a concessão de aposentadoria objeto destes autos foi assim analisada (peças 5 e 6) : 
"Exame das Constatações
9. Ato: 120566/2019 - Inicial - Interessado: RUY SOARES DE CARVALHO - CPF: XXX.832.251-XX
9.1. Parecer do Controle Interno: considerar o ato legal.
9.2. Constatações e análises: 
9.2.1. Houve o registro de pelo menos uma rubrica com 'Denominação para análise pelo TCU = Vantagem de caráter pessoal (230 - V.P.N.I.  (DÉCIMOS - LEI 9624/98) (Vantagem de caráter pessoal - Incorporação de quintos/décimos de função) - R$ 940,80) '.
a. Justificativa do Gestor de Pessoal: não há. Verificação efetuada no âmbito do TCU.
b. Análise do Controle Interno:  não há. Verificação efetuada no âmbito do TCU.
c. Análise da Equipe Técnica: legal.
A concessão da vantagem de quintos ou décimos está em consonância com a jurisprudência deste Tribunal e os critérios das Leis 8.911/1994 e 9.624/1998 (os períodos anteriores a 8/4/1998 são suficientes para a incorporação da vantagem de quintos) . 
9.2.2. No tempo calculado para fins de anuênio foram computados períodos não contínuos. Serviço público civil (Adm. Direta e Indireta) em cargo diferente ao da aposentadoria de 14/01/1976 a 14/01/1977, Serviço público civil (Adm. Direta e Indireta) em cargo diferente ao da aposentadoria de 28/05/1980 a 16/11/1989 e Tempo no cargo em que se deu a aposentadoria de 17/11/1989 a 19/08/2019.
a. Justificativa do Gestor de Pessoal: não há. Verificação efetuada no âmbito do TCU.
b. Análise do Controle Interno:  não há. Verificação efetuada no âmbito do TCU.
c. Análise da Equipe Técnica: ilegal.
O interessado possui adicional de tempo de serviço em percentual superior ao entendimento da jurisprudência do TCU, em face de ter computado período não contínuo de tempo de serviço. Nesse sentido, o pagamento de tal rubrica está ilegal.
9.2.3. Houve o registro de pelo menos uma rubrica com 'Denominação para análise pelo TCU = Vantagem de caráter pessoal (230 - V.P.N.I.  (DÉCIMOS - LEI 9624/98) (Vantagem de caráter pessoal - Incorporação de quintos/décimos de função) - R$ 729,28) '.
a. Justificativa do Gestor de Pessoal: não há. Verificação efetuada no âmbito do TCU.
b. Análise do Controle Interno:  não há. Verificação efetuada no âmbito do TCU.
c. Análise da Equipe Técnica: ilegal.
É ilegal a concessão da vantagem de quintos em razão do exercício de funções comissionadas após o advento da Lei 9.624/1998.
Nesse caso, como a incorporação de quintos entre o período de 8/4/1998 a 4/9/2001 está amparada por decisão judicial transitada em julgado, não haverá determinação para absorção da rubrica, consoante decidido pelo STF no âmbito do RE 638.115/CE.
9.3. O quadro resumo de ocorrências e, quando for o caso, o detalhamento da norma legal e da jurisprudência para as inconsistências acima elencadas, encontra (m) -se no anexo II dessa instrução. 
 (...) 
CONCLUSÃO
10. A abrangência e a profundidade das verificações levadas a efeito fundamentam a convicção de que o ato 120566/2019 pode ser apreciado pela ilegalidade, em razão das irregularidades apontadas no item Exame das Constatações desta instrução, que representam afronta à legislação e à jurisprudência de referência.
PROPOSTA DE ENCAMINHAMENTO
11. Ante o exposto, com fundamento no art. 71, inciso III, da Constituição Federal, no art. 1º, inciso V, e art. 39, incisos I e II, da Lei 8.443/1992, no art. 260 do Regimento Interno/TCU, propõe-se: 
11.1. considerar ILEGAL a concessão de aposentadoria de RUY SOARES DE CARVALHO do quadro de pessoal do Supremo Tribunal Federal, e recusar registro ao correspondente ato (...) ;
11.2. com fulcro no art. 262, caput, do Regimento Interno/TCU, determinar ao Supremo Tribunal Federal que: 
11.2.1. promova o recálculo, no prazo de 15 (quinze) dias, contado a partir da ciência desta deliberação, sujeitando-se a autoridade administrativa omissa à responsabilidade solidária, do valor atualmente pago relativo à rubrica apontada, em face de manifesta ilegalidade;
11.2.2. dê ciência, no prazo de 15 (quinze) dias, contado da notificação, do inteiro teor desta deliberação ao interessado, alertando-o de que o efeito suspensivo proveniente da interposição de eventuais recursos junto ao TCU não o exime da devolução dos valores percebidos indevidamente, caso o recurso não seja provido;
11.2.3. informe o teor do acórdão que vier a ser prolatado, encaminhando ao TCU, no prazo de 30 (trinta) dias, comprovante da data de ciência pelo interessado, nos termos do art. 4º, § 3º, da Resolução/TCU 170/2004;
11.2.4. dispense a devolução dos valores indevidamente recebidos de boa-fé até a data da ciência do Supremo Tribunal Federal, do acórdão que vier a ser proferido, com base no Enunciado 106 da Súmula da Jurisprudência do TCU."
2.	O Ministério Público de Contas junto ao TCU, representado pelo Procurador Júlio Marcelo de Oliveira, concordou com a Sefip no sentido da ilegalidade da concessão de aposentadoria, por haver a incorporação de quintos após o advento da Lei 9.624/1998, porém dissentiu quanto à irregularidade indicada pela unidade técnica acerca do pagamento da Gratificação Adicional por Tempo de Serviço - GATS. Eis a transcrição do parecer do Parquet (peça 7) :
"Trata-se de aposentadoria em favor de Ruy Soares de Carvalho, no cargo de Técnico Judiciário do Quadro de Pessoal do Supremo Tribunal Federal, cujo ato recebeu parecer pela ilegalidade por parte da Sefip, em razão de concessão indevida de quintos e pagamento de adicional por tempo de serviço em percentual superior ao devido.
Com relação ao pagamento de quintos, assiste razão à unidade técnica.
No tocante ao adicional por tempo de serviço, observa-se o cômputo dos seguintes períodos de serviço público prestados pelo interessado:
- 14/01/1976 a 14/01/1977 - 367 dias;
- 28/05/1980 a 16/11/1989 - 3460 dias;
- 17/11/1989 a 08/03/1999 - 3399 dias.
O total de tempo de serviço é de 7226 dias, que corresponde a 19 anos, 9 meses e 21 dias.
O montante de R$ 902,37 pago a título de anuênios é legal, pois foi calculado à razão de 19% do provento básico de R$ 4.749,33.
Tendo em vista que o servidor ingressou no cargo antes de 12/12/1990, data de publicação do RJU, convém rememorar que o Decreto 31.922/1952, ao regulamentar a concessão de gratificação adicional por tempo de serviço prevista na Lei 1.711/1952, estabeleceu em seu art. 7º o seguinte:
'Art. 7º No cômputo do tempo de serviço público efetivo serão observadas as seguintes normas:
- entende-se como tempo de serviço público efetivo o que tenha prestado à União, Estados, Distrito Federal, Territórios e Municípios, em cargo ou função civil ou militar, ininterruptamente ou não, em órgãos de administração direta ou autárquica, apurado à vista dos registros de frequência, folhas de pagamento ou dos elementos regularmente averbados no assentamento individual do funcionário;'
De acordo com esse dispositivo legal, não havia qualquer limitação, para efeito de GATS, em relação aos tempos de serviço público que lhe dariam suporte, se ininterruptos ou não. Portanto, o argumento utilizado pela Sefip para impugnação do tempo de serviço público do interessado contraria a norma regulamentadora do benefício.
Nessa linha de entendimento, este Tribunal prolatou, e.g., os Acórdão 4757/2021-TCU-Primeira Câmara e 6.279/2021-TCU-2ª Câmara.
O ato em apreço foi encaminhado pelo controle interno em 2019, de modo que não houve o decurso do prazo de cinco anos previsto pelo Supremo Tribunal Federal, no âmbito do RE 636.553, para a apreciação de atos de natureza complexa, por parte do Tribunal de Contas da União.
Ante o exposto, o Ministério Público de Contas manifesta-se pela ilegalidade do ato de aposentadoria em favor de Ruy Soares de Carvalho, em razão da percepção de quintos, com o aproveitamento de funções comissionadas exercidas após o advento da Lei 9.624/1998."
É o Relatório.

não há.

Procurador Júlio Marcelo de Oliveira.

PESSOAL. APOSENTADORIA. PAGAMENTO DA VANTAGEM DE "QUINTOS" INCORPORADOS APÓS O ADVENTO DA LEI 9.624/1998, COM BASE EM DECISÃO JUDICIAL TRANSITADA EM JULGADO. CONTAGEM DE TEMPO PARA RECEBIMENTO DA GRATIFICAÇÃO ADICIONAL POR TEMPO DE SERVIÇO - GATS DE PERÍODO ANTERIOR À EDIÇÃO DA LEI 8.112/1990. INGRESSO NO SERVIÇO PÚBLICO FEDERAL EM CARGO EFETIVO NA VIGÊNCIA DA LEI 1.711/1952. APLICAÇÃO DO DISPOSTO NO DECRETO 31.922/1952. ILEGALIDADE DA CONCESSÃO DE APOSENTADORIA, EM RAZÃO DA REFERIDA INCORPORAÇÃO DE QUINTOS. NEGATIVA DE REGISTRO DO CORRESPONDENTE ATO.

APOSENTADORIA (APOS)

Secretaria de Fiscalização de Integridade de Atos e Pagamentos de Pessoal e Benefícios Sociais - Sefip.

Em apreciação ato de concessão de aposentadoria emitido pelo Supremo Tribunal Federal em benefício do Sr. Ruy Soares de Carvalho, que ocupou cargo de técnico judiciário naquele órgão.
2. 	A concessão em análise ocorreu na modalidade voluntária, com proventos integrais, calculados com base na última remuneração do cargo em que se deu a inativação, nos termos do art. 3º da Emenda Constitucional (EC) 47/2005.
3. 	As informações constantes do processo indicam que o interessado implementou os requisitos para se inativar, uma vez que tinha idade, tempo de contribuição, de serviço público, de carreira e de cargo requeridos pelo fundamento concessório.
4. 	Submetido o ato a críticas automatizadas, a Secretaria de Fiscalização de Integridade de Atos e Pagamentos de Pessoal e de Benefícios Sociais - Sefip detectou a existência das rubricas "quintos/décimos", esta transformada em Vantagem Pessoal Nominalmente Identificada - VPNI pelo art. 62-A da Lei 8.112/1990, e de anuênios. 
5. 	A Secretaria especializada registrou que, na concessão da vantagem de "quintos", foi considerado o exercício de funções comissionadas após o advento da Lei 9.624/1998, com base em decisão judicial transitada em julgado, e, quanto aos anuênios, informou ter havido indevida averbação de tempo de serviço de períodos não contínuos. 
6. 	Em vista dessas inconsistências, a Sefip (peças 5 e 6) propõe a ilegalidade do ato concessório e a negativa do correspondente registro. 
7.	O Ministério Público junto ao TCU concordou com a Sefip no sentido da ilegalidade da concessão de aposentadoria, por haver a incorporação de quintos após o advento da Lei 9.624/1998, porém divergiu quanto à irregularidade indicada pela unidade técnica acerca do pagamento da Gratificação Adicional por Tempo de Serviço - GATS (peça 7) . Para o Parquet, não há qualquer falha relacionada à rubrica de GATS, haja vista que as normas vigentes foram observadas pelo órgão de origem na implementação dos anuênios.
ii
8.	Como visto acima, uma das irregularidades verificada no ato de concessão em exame refere-se à percepção da vantagem de "quintos", que, segundo a unidade técnica, foi incorporada após o advento da Lei 9.624/1998. 
9.	No Recurso Extraordinário 638.115/CE (Ministro-Relator Gilmar Mendes) , que teve repercussão geral, o Supremo Tribunal Federal - STF fixou a seguinte tese: 'Ofende o princípio da legalidade a decisão que concede a incorporação de quintos pelo exercício de função comissionada no período de 8/4/1998 a 4/9/2001, ante a carência de fundamento legal'.
10.	Em sede de Embargos de Declaração, o STF modulou os efeitos da decisão adotada no RE 638.115/CE. De acordo com os termos fixados na aludida decisão do Supremo Tribunal Federal, somente para a hipótese de "quintos/décimos" recebidos com base em decisão judicial transitada em julgado será indevida a cessação imediata do pagamento e não haverá absorção da parcela por reajustes futuros. Já nas hipóteses de "quintos/décimos" recebidos por força de decisão judicial não transitada em julgado ou de decisão administrativa, o pagamento será mantido até sua absorção integral por quaisquer reajustes futuros concedidos aos servidores.
11.	No presente caso, conforme indicado pela Sefip e de acordo com o ato de concessão de aposentadoria, a incorporação da vantagem de quintos/décimos se deu com amparo em decisão judicial transitada em julgado em 27/9/2007, proferida nos autos do Mandado de Segurança 2003.34.00.036853-0 (Sentença 589/2004, peça 3, p. 8-13) . 
12. 	Apesar de a incorporação de "quintos/décimos" ter ocorrido com base em decisão judicial transitada em julgado, ainda assim ela é ilegal, conforme entendimento do STF nos termos do referido Recurso Extraordinário 638.115/CE.
13.	Entretanto, em sede de Embargos de Declaração nos autos do aludido Recurso Extraordinário, aquela Corte reconheceu ser indevida a cessação imediata do pagamento dos quintos, quando fundado em decisão judicial transitada em julgado, o que significa dizer que o interessado continuará a receber o pagamento da parcela de "quintos/décimos", de acordo com a mencionada decisão judicial transitada em julgado. 
iii
14.	A outra irregularidade apontada pela Sefip diz respeito à Gratificação Adicional por Tempo de Serviço - GATS. A unidade instrutiva considera ilegal o pagamento de anuênios porque na rubrica correspondente foram computados períodos não contínuos de tempo de serviço.
15.	Já o Ministério Público de Contas entende legal o pagamento da aludida vantagem ao interessado, tendo em vista que o ex-servidor ingressou no cargo antes de 12/12/1990, data de publicação da Lei 8.112/1990, devendo a matéria ser regida pelas normas do Decreto 31.922/1952 e da Lei 1.711/1952, que não vedava a contagem de tempo de serviço decorrente de períodos não contínuos. 
16.	Assiste razão ao Parquet especializado. Segundo o ato concessório, o ex-servidor ingressou no cargo de técnico judiciário no dia 17/11/1989 (peça 3, p. 1) , antes da publicação da Lei 8.112/1990 e, portanto, sob a égide da Lei 1.711/1952 e do Decreto 31.922/1952. 
17.	O referido Decreto, ao regulamentar a concessão da gratificação adicional por tempo de serviço, prevista nos arts. 45, item XI, e 146 da Lei 1.711/1952, assim dispôs em seu art. 7º:
"Art. 7º No cômputo do tempo de serviço público efetivo serão observadas as seguintes normas:I - entende-se como tempo de serviço público efetivo o que tenha prestado à União, Estados, Distrito Federal, Territórios e Municípios, em cargo ou função civil ou militar, ininterruptamente ou não, em órgãos de administração direta ou autárquica, apurado à vista dos registros de frequência, folhas de pagamento ou dos elementos regularmente averbados no assentamento individual do funcionário;" (grifos acrescidos) .
18. 	Como se verifica, os termos do referido Decreto não traziam qualquer óbice ao cômputo dos tempos destacados decorrentes de exercício descontinuados no ato emitido em favor do interessado, para fins da gratificação por tempo de serviço.
19.	No presente caso, foram computados os seguintes períodos no cálculo da Gratificação Adicional por Tempo de Serviço, observando-se o limite de 19 anos, correspondentes a 19%, dada a extinção de tal vantagem em 8/3/1999, com a edição da Medida Provisória 1.815/1999, que, após diversas reedições, resultou na Medida Provisória 2.225-46/2001 (peça 3, p. 4 e 5) : i) serviço público civil (adm. direta e indireta) : 14/01/1976 a 14/01/1977; ii) serviço público civil (adm. direta e indireta) : 28/05/1980 a 16/11/1989; e iii) serviço público civil (adm. direta, tempo no cargo em que se deu aposentadoria) : 17/11/1989 a 07/3/1999 (data anterior à extinção da GATS) . 
20.	Nessas condições, isto é, considerando que o interessado ingressou no cargo público na vigência da Lei 1.711/1952 e do Decreto 31.922/1952, e que inexistia óbice à contagem de tempo ininterrupto ou não, para fins de gratificação adicional por tempo de serviço, não há qualquer irregularidade capaz de macular o pagamento da referida GATS ao interessado tampouco o ato concessório de sua aposentadoria. Nesse sentido, eis os precedentes: v.g.: Acórdão 4757/2021-TCU-Primeira Câmara  (relator Ministro Vital do Rêgo) ; Acórdão 8490/2021-TCU-Segunda Câmara (de minha relatoria) ; e Acórdão 629/2021-TCU-Segunda Câmara (relator Ministro Aroldo Cedraz) .
iv
21.	Assim, acolho os pareceres da Sefip e do Ministério Público/TCU na convergência sobre a matéria de incorporação de quintos com base em decisão judicial transitada em julgado, cabendo considerar ilegal a concessão de aposentadoria do Sr. Ruy Soares de Carvalho, com a negativa do registro do correspondente ato, sem determinar qualquer suspensão de seu pagamento, e dispensar o ressarcimento das quantias indevidamente recebidas de boa-fé pelo interessado, consoante o disposto no Enunciado 106 da Súmula da Jurisprudência do TCU.
22.	Deve-se ainda determinar ao órgão de origem que comunique o interessado sobre a deliberação do Tribunal, devendo remeter a esta Corte documento comprobatório de que o inativo foi cientificado do Acórdão proferido nestes autos.
23.	Por fim, esclareço que o ato em questão deu entrada nesta Corte de Contas em 20/11/2019, não se aplicando a sistemática definida pelo Plenário, mediante o Acórdão 122/2021 (rel. min. Walton Alencar Rodrigues) , na linha de observar o Recurso Extraordinário 636.553, em que foi fixado prazo de cinco anos para que o TCU registre os atos de concessão inicial de aposentadoria, reforma ou pensão, após o qual serão considerados "tacitamente registrados", podendo posteriormente o ato que contenha alguma ilegalidade ser submetido ao procedimento de revisão de ofício, com base no art. 54 da Lei 9.784/1999 c/c o art. 260, § 2º, do Regimento Interno/TCU.  
	Ante o exposto, manifesto-me por que seja adotada a deliberação que ora submeto a este Colegiado.
TCU, Sala das Sessões, em 15 de fevereiro de 2022. 
MARCOS BEMQUERER COSTA
Relator